最　高　行　政　法　院　判　決
　　　　　　　　　　　　　　　　　　 96年度判字第00516號
上　訴　人　財政部基隆關稅局
代　表　人　甲○　　　　　送達處所同上
被 上訴 人　精碟科技股份有限公司
代　表　人　乙○○　　　　送達處所同上
上列當事人間因關稅法事件，上訴人對於中華民國94年6月15日
臺北高等行政法院93年度訴字第1600號判決，提起上訴，本院判
決如下：
　　主  文
上訴駁回。
上訴審訴訟費用由上訴人負擔。
　　理  由
壹、本件上訴人主張：比較本案貨物進口時關稅法第14條第1項
    及第3項規定及現行關稅法第18條規定，雖修正後之條項及
    文字略有變更，惟對於被上訴人本件申請應適用之規定，其
    實質內容未變，是本件仍適用申請時關稅法之規定。又被上
    訴人進口之貨物於民國（下同）92年5月16日完稅通關放行
    ，則依進口時關稅法第14條第1項規定，於該貨物放行之翌
    日起逾6個月，上訴人未通知其退補稅，即已視為業經核定
    。觀之對於進口時關稅法第14條第1項先放後核，法律未規
    定此項關稅繳納後得以免稅事由申請退稅之請求權，乃因財
    政部86年4月17日台財關第862000293號函，即主管機關以行
    政命令賦與進口者或輸入者於貨物放行翌日起4個月內得檢
    具免稅證明文件申請退稅，為程序上之特別授益規定，非限
    制或剝奪人民之自由或權利，經核未違反法律保留原則，上
    訴人辦理相關案件，自得據之適用。被上訴人遲至92年12月
    25日始向上訴人申辦退還前繳關稅，自已逾前揭貨物放行之
    翌日起4個月內之補正期限。另按促進產業升級條例第9條之
    1第1項及第2項規定，該免稅規定仍必須由進口者或輸入者
    於通關時檢具免稅證明文件依法提出申請，始得享有免稅之
    優惠，並非一經取得經濟部專案認定，即本件為發給「製造
    業及其相關技術服務業屬於科學工業進口國內尚未製造之機
    器設備證明書」，毋庸進口者或輸入者向海關提出申請即當
    然予以免稅，此由該條例第9條之1第1項及第2項規定即可知
    進口者或輸入者得選擇是否向海關提出免稅之申請，蓋5年
    內若有轉讓或變更用途，致與減免之條件或用途不符者，尚
    應補徵稅捐及營業稅甚明。被上訴人於92年5月14日報關，
    即應按一般免稅案件處理程序，於通關時檢具免稅證明文件
    申辦免徵進口稅捐，若其未能即時檢具免稅證明文件而能補
    正者，應依進口時關稅法第14條第3項規定申請繳納保證金
    先行驗放，惟被上訴人未依上開方式辦理而已完稅通關放行
    ，又已逾財政部86年4月17日台財關第862000293號函示應於
    貨物放行之翌日起4個月內檢具免稅證明文件，向海關申請
    補正之期限，其申請退稅不應准許。另按行政程序法第131
    條第1項係指公法上之請求權之時效而言。被上訴人自國外
    進口貨物本有繳納關稅之義務，惟因促進產業升級條例第9
    條之1第1項有免稅之規定，被上訴人得於通關時檢具免稅證
    明文件依法申請免稅，此為繳納關稅之減除，非謂被上訴人
    因促進產業升級條例第9條之1第1項有免稅之規定而有申請
    退稅之請求權；且如前所述，對於進口時關稅法第14條第1
    項先放後核，法律未規定此項關稅繳納後得以免稅事由申請
    退稅之請求權，乃因財政部86年4月17日台財關第862000293
    號函以行政命令賦與進口者或輸入者於貨物放行翌日起4個
    月內得檢具免稅證明文件申請退稅，是申請退還關稅並非公
    法上之請求權，自無行政程序法第131條第1項規定之適用。
    參以財政部92年2月11日台財稅第0000000000號令及財政部
    關稅總局92年8月25日台總局徵字第0920105813號函，均係
    主管機關於法定職權範圍內，就海關先放後核案件申請退還
    關稅之期限及手續所為技術性、補充性之函釋，經核與法無
    違，爰請廢棄原判決等語。
貳、被上訴人未提出上訴答辯狀。
參、原審斟酌全辯論意旨及調查證據之結果，以：查財政部86年
    4月17日台財關第862000293號函釋作成時施行之關稅法第5
    條之1第3項第1款及關稅法第14條第3項第1款規定，均未針
    對得減免關稅之貨物，於進口報關時，未依上開條文第3項
    第1款申請繳納保證金而繳稅之情形，規定納稅義務人得申
    請退還其已繳納之關稅之期限，亦未授權行政機關得以行政
    命令就此種公法上退稅請求權之時效為如何之限制，則86年
    4月17日台財關第862000293號函釋逕行規定：「依規定得減
    免關稅之貨物，納稅義務人於進口報關時，未依關稅法第5
    條之1（行為時為第14條）第3項第1款規定申請繳納保證金
    而繳稅之案件，如於貨物進口放行前或放行後（已修正為放
    行之翌日起）4個月內檢具減、免關稅有關證明文件，向海
    關申請補正，經海關核准減、免關稅者，准予退還其已繳納
    之關稅。」無異規定納稅義務人對於得減免關稅之貨物，申
    請退還其已繳納之關稅者，須於貨物進口放行前或於放行之
    翌日起4個月內為之，逾期即喪失其請求權。按人民有依法
    律納稅之義務，憲法第19條定有明文，本件系爭貨物既為依
    法得免關稅之貨物，除「法律」另有規定外，被上訴人並無
    納稅之義務。揆諸司法院釋字第474號解釋所揭示之意旨，
    86年4月17日台財關第862000293號函釋即與中央法規標準法
    第5條、第6條規定法律保留原則有所牴觸，依司法院釋字第
    216號解釋，原審本不受其拘束，並不予適用。上訴人援引
    此函釋，以被上訴人申請退還其已繳納之關稅款，已逾貨物
    進口放行之翌日起4個月之期限，否准其退還關稅之申請，
    對被上訴人已發生得免稅之進口貨物，應繳納進口稅捐之不
    利結果，自難予以維持。次依財政部92年2月11日台財稅第0
    000000000號及92年5月16日台財關字第0920550338號等函釋
    足見，進口人有向海關申請退稅之公法請求權，並未限制必
    需符合關稅法第14條（現行法第18條）第3項第1款規定，以
    進口時業已繳納保證金先行驗放，且需於「進口放行之翌日
    起4個月之期限」或「促進產業升級條例第9條之1第1項生效
    日起4個月之期限」之限制，否則92年2月6日增訂之促進產
    業升級條例第9條之1第1項可溯及既往生效之規定，將因關
    稅法之規定成為具文；而就同一關稅法第14條規定之解釋，
    自不能謂92年2月8日促進產業升級條例第9條之1第1項生效
    日前，進口人有「申請退稅之公法請求權」，而92年2月9日
    以後進口者，則無「申請退稅之公法請求權」。又依行政程
    序法第174條之1規定所稱之「命令」並不限於職權命令，尚
    包括法規命令在內。申言之，職權命令及無具體授權之法規
    命令（例如概括授權之施行細則）規範內容涉及人民之權利
    義務者，均有其適用（法務部91年3月14日法律字第0910006
    101號函釋意旨參照）。其規範內容涉及人民之權利義務者
    ，亦應於行政程序法90年1月1日施行後2年內，改以法律規
    定，或於法律中增列其授權依據後修正或重新訂定之，逾期
    即失其效力。此觀諸關稅法於93年5月5日修正公布之增列第
    18條（原第14條）第4項「依法得減免關稅之進口貨物，未
    依前項第1款規定申請繳納保證金而繳稅者，得於貨物進口
    放行前或放行後4個月內，檢具減、免關稅證明文件申請補
    正及退還其應退之關稅」及其立法理由所載「第4項新增。
    財政部86年4月17日台財關第86000293號函之內容，涉及人
    民權利義務之免稅規定，爰提升法律位階，於本法中訂定，
    以符租稅法定主義」，亦足證上訴人據以駁回被上訴人申請
    所引之財政部上開函令，已涉及人民權利義務，依行政程序
    法第174條之1規定，應以法律或法律明列授權而訂定命令而
    行之，財政部於行政程序法90年1月1日施行後2年內，未改
    以法律規定，或於法律中增列其授權依據後修正或重新訂定
    之，則自92年1月2日以後，該函令即已失其效力，上訴人亦
    不得加以適用。迺財政部關稅總局未注意及此，於其因逾2
    年已自92年1月1日失效後，仍以92年8月25日台總局徵字第
    0920105813號函指示下級機關之上訴人援用，上訴人遂以92
    年11月10日基普進字第0920109695號函援引該已失效之函令
    ，以被上訴人申請退還其已繳納之關稅款，已逾貨物進口放
    行之翌日起4個月之期限，否准其退還關稅之申請，自有違
    誤。又關稅法第59條固係對在通關程序中未提起復查、訴願
    及行政訴訟之救濟程序，因而課稅確定者之退補關稅之規定
    ，惟依同法施行細則第55條規定，將依法令規定本應免徵進
    口稅捐，卻已實際繳稅之情形排除在「溢徵」之範圍之外，
    則對於91年1月1日起進口符合促進產業升級條例第9條之1第
    1項規定之機器、設備，業經海關課徵進口稅捐及代徵營業
    稅者，其依法向海關申請退稅時，亦無須受從稅款完納之翌
    日起算1年之限制，而應適用行為時行政程序法第131條第1
    項之規定，以自其稅款完納之翌日起算5年為其請求權時效
    ，本件被上訴人申請時既未逾5年，而93年5月5日修正生效
    之關稅法第18條第4項雖已增訂：「依法得減免關稅之進口
    貨物，未依前項第1款規定申請繳納保證金而繳稅者，得於
    貨物進口放行前或放行後4個月內，檢具減、免關稅有關證
    明文件申請補正及退還其應退之關稅」，即係將系爭財政部
    86年4月17日台財關第862000293號函令內容，提昇為法律規
    定，依法律不溯及既往原則，本件並不適用，本件仍應適用
    有利於被上訴人之關稅法及行政程序法第131條第1項之規定
    。綜上所述，上訴人依財政部關稅總局違法之92年8月25日
    函所為否准退還被上訴人關稅新臺幣（下同）1,796,457元
    之處分，於法尚有違誤，訴願決定未加糾正，仍予駁回，亦
    有未合，且事證明確，上訴人依法應為核准之處分，則被上
    訴人訴請撤銷訴願決定及原處分，並命上訴人應為核准退還
    被上訴人關稅1,796,457元之處分，均無不合，應予准許。
肆、本院查：
  一被上訴人於92年5月14日向上訴人報運自日本進口投影鏡頭
    射出機器設備一批（報單號碼：AW/92/2351/1042號第1項）
    ，於同年5月16日完稅通關放行在案。嗣被上人於92年12月
    24日以精碟(92)總字第92122404號申請書（上訴人收文日期
    為92年12月25日）檢具經濟部工業局簽證核准文號ID2Ｚ0000
    000000號之「製造業及其相關技術服務業屬於科學工業進口
    國內尚未製造之機器設備證明書」影本，向上訴人申請退還
    進口關稅合計1,796,457元（不退營業稅），經上訴人核已
    逾財政部86年4月17日台財關第862000293號函所核示應於貨
    物進口之翌日起4個月內檢具減免稅文件向海關申請補正並
    辦理退稅之規定期限，上訴人爰以93年2月5日以基普五字第
    0930100845號函復被上訴人否准其退還關稅之申請。被上訴
    人不服，提起訴願，遭駁回後，遂向原審提起行政訴訟。原
    判決以前揭理由，將訴願決定及原處分均撤銷，並命上訴人
    應為核准退還被上訴人關稅款1,796,457元之處分。
  二按(一)「有關人民自由權利之限制應以法律定之，並不得逾越
    必要之程度，應依法律規定之事項不得以命令定之，憲法第
    23條、中央法規標準法第5條、第6條均有明定。若以法律授
    權限制人民自由權利者，須法有明示其授權之目的、範圍及
    內容並符合具體明確之要件，主管機關根據授權訂定施行細
    則，自應遵守上述原則，不得逾越母法規定之限度或增加法
    律所無之限制。時效制度不僅與人民權利義務有重大關係，
    且其目的在於尊重既存之事實狀態，及維持法律秩序之安定
    ，與公益有關，須逕由法律明定，自不得授權行政機關衡情
    以命令訂定或由行政機關依職權以命令訂之。」等情業經司
    法院釋字第474號解釋在案。系爭財政部函釋作成時施行之
    關稅法第5條之1第3項第1款規定：「進口貨物有下列情事之
    一者，不得依第1項規定先行徵稅驗放。但海關得依納稅義
    務人之申請，准其繳納相當金額之保證金，先行驗放，並限
    期由納稅義務人補辦手續，逾期未補辦者，沒入其保證金：
    一、納稅義務人未即時檢具減、免關稅有關證明文件而能補
    正者。…」；本件行為時關稅法第14 條第3項第1款亦僅規
    定：「進口貨物有下列情事之一者，不得依第1項規定先行
    徵稅驗放。但海關得依納稅義務人之申請，准其繳納相當金
    額之保證金，先行驗放，並限期由納稅義務人補辦手續，屆
    期未補辦者，沒入其保證金：一、納稅義務人未即時檢具減
    、免關稅有關證明文件而能補正者。」，二者均未就得減免
    關稅之貨物，於進口報關時未依上開條文第3項第1款申請繳
    納保證金而繳稅之情形，納稅義務人得申請退還其已繳納之
    關稅之期限有所規定，亦未授權行政機關得以行政命令就此
    種公法上退稅請求權之時效為如何之限制，則系爭函釋逕行
    規定：「依規定得減免關稅之貨物，納稅義務人於進口報關
    時，未依關稅法第5條之1（行為時第14條）第3項第1款規定
    申請繳納保證金而繳稅之案件，如於貨物進口放行前或放行
    後（已修正為放行之翌日起）4個月內檢具減、免關稅有關
    證明文件，向海關申請補正，經海關核准減、免關稅者，准
    予退還其已繳納之關稅。」無異規定納稅義務人對於得減免
    關稅之貨物，申請退還其已繳納之關稅者，須於貨物進口放
    行前或於放行之翌日起4個月內為之，逾期即喪失其請求權
    。惟按人民有依法律納稅之義務，憲法第19條定有明文，本
    件貨物依法既屬得免關稅之貨物，除「法律」另有規定外，
    被上訴人並無納稅之義務。揆諸上開司法院釋字第474號解
    釋之意旨，系爭函釋即與中央法規標準法第5條、第6條規定
    有所牴觸，而不應予以適用。(二)又行政程序法第174條之1規
    定：「本法施行前，行政機關依中央法規標準法第7條訂定
    之命令，須以法律規定或以法律明列其授權依據者，應於本
    法施行後2年內，以法律規定或以法律明列其授權依據後修
    正或訂定；逾期失效。」其所稱之「命令」並不限於職權命
    令，尚包括法規命令在內。申言之，職權命令及無具體授權
    之法規命令規範內容涉及人民之權利義務者，均有其適用。
    系爭函釋之規範內容已涉及人民之權利義務，卻未於行政程
    序法90年1月1日施行後2年內，改以法律規定，或於法律中
    增列其授權依據後修正或重新訂定之，則自92年1月2日以後
    ，系爭函釋即已失其效力，上訴人亦不應加以援用。(三)至93
    年5月5日修正生效之關稅法第18條第4項雖已增訂「依法得
    減免關稅之進口貨物，未依前項第1款規定申請繳納保證金
    而繳稅者，得於貨物進口放行前或放行後4個月內，檢具減
    、免關稅有關證明文件申請補正及退還其應退之關稅」，即
    係將財政部86年系爭函釋內容，提昇為法律規定，然依法律
    不溯及既往原則，本件仍應適用有利於被上訴人之行為時關
    稅法之相關規定。查本件行為時關稅法(90年10月31日修正
    公布)第59條第1項、第2項規定：「短徵、溢徵或短退、溢
    退稅款者，海關應於發覺後通知納稅義務人補徵或具領，或
    由納稅義務人自動補繳或申請發還。前項補繳或發還期限以
    一年為限；短徵、溢徵者，自稅款完納之翌日起算；短退或
    溢退者，自海關填發退稅通知書之翌日起算。」則依法令因
    免徵關稅者，納稅義務人予以繳納，自屬溢徵，納稅義務人
    自得依上開規定申請退還。另同法施行細則(91年6月27日財
    政部令修正發布)第55條第1項復規定：「本法第59條所稱短
    徵或溢徵之稅款，指海關或納稅義務人於稅款完納後，因發
    現稅則號別、稅率適用、稅率計算．．．顯然錯誤致短徵或
    溢徵者。」本件免徵關稅實與零稅率結果無異，其應免徵而
    按其他稅率課徵，解釋上亦應適用稅率顯然錯誤，而有上開
    規定之適用，且應視為行政程序法第131條第1項之特別規定
    。是以被上訴人上開申請發還溢繳稅款之期限，自稅款完納
    之翌日起1年，被上訴人主張適用行政程序法第131條5年時
    效規定，顯不足採。原判決雖誤認本件應適用有利於被上訴
    人之關稅法及行政程序法第131條第1項之規定，惟被上訴人
    於92年12月25日提出本件申請時，距其完納稅款之日92年5
    月16日，並未逾1年，仍應准許。
  三從而，上訴人依財政部關稅總局違法之92年8月25日函所為
    否准退還被上訴人關稅1,796,457元之處分，於法尚有違誤
    ，訴願決定未加糾正，仍予駁回，亦有未合。原審因而依被
    上訴人之請求撤銷訴願決定及原處分，並以本件事證明確，
    上訴人依法應為核准之處分，進而判命上訴人應為核准退還
    被上訴人關稅之處1,796,457元之處分，即非無據。綜上所
    述，原判決所適用之法規與該案應適用之法規並無違背，與
    解釋、判例亦無牴觸，並無所謂判決不適用法規或適用不當
    之情形；被上訴人徒執前詞，對於業經原判決詳予論述不採
    之事由再予爭執，核屬法律上見解之歧異，要難謂為原判決
    有違背法令之情形，其任意指摘原判決違誤，求予廢棄，為
    無理由，應予駁回。
據上論結，本件上訴為無理由，爰依行政訴訟法第255條第1項、
第98條第3項前段，判決如主文。
中　　華　　民　　國　　96　　年　　3　　 月　　29　　日
                  第三庭審判長法  官　劉　鑫　楨
                              法  官  陳　秀　美
                              法  官　梁　松　雄
                              法  官　劉　介　中
                              法  官　戴　見　草
以  上  正  本  證  明  與  原  本  無  異
中　　華　　民　　國　　96　　年　　3　　 月　　30　　日
　　　　　　　　　　　　　　　書記官　吳　玫　瑩
